臺灣南投地方法院民事簡易判決
111年度埔簡字第32號
原      告  林中桂  
訴訟代理人  陳維鎧律師（法扶律師）
被      告  許麗蓉  
上列當事人間確認抵押權不存在等事件，本院於民國111年4月14
日言詞辯論終結，判決如下：
    主  文
確認被告就如附表所示最高限額抵押權所擔保之債權不存在。
被告應將如附表所示之最高限額抵押權登記予以塗銷。
訴訟費用由被告負擔。 
    事實及理由
壹、程序部分
一、按確認法律關係之訴，非原告有即受確認判決之法律上利益
    者，不得提起之，民事訴訟法第247條第1項前段定有明文。
    所謂即受確認判決之法律上利益，係指法律關係之存否不明
    確，原告主觀上認其在法律上之地位有不安之狀態存在，且
    此種不安之狀態，能以確認判決將之除去者而言（最高法院
    52年台上字第1240號判例可參）。查本件原告主張與被告間
    就坐落南投縣○○鄉○○段0000地號土地（下稱系爭土地）設定
    如附表所示之最高限額抵押權（下稱系爭最高限額抵押權）
    所擔保之債權不存在，而因系爭土地尚有系爭最高限額抵押
    權登記存在，則系爭抵押權所擔保債權是否存在即屬不明確
    ，致原告在私法上之地位有受侵害之危險，而此種不安之狀
    態，得以確認判決將之除去，是原告提起本件訴訟即有確認
    利益。
二、被告經合法通知，未於言詞辯論期日到場，復無民事訴訟法
    第386條所列各款情事，依同法第433條之3規定，依職權由
    原告一造辯論而為判決。
貳、實體部分
一、原告主張：
    原告於民國83年間向訴外人錢國良購買系爭土地，於98年11
    月23日始為所有權移轉登記。然原告於買受系爭土地時，因
    僅有系爭土地所有權狀，並不知系爭土地上設有最高限額抵
    押權，而原告於110年9月2日向地政事務所申請系爭土地第
    一類謄本時，始發現前揭情形。又原告向錢國良購買系爭土
    地時，未曾聽聞錢國良稱其與被告間有買賣關係，再者，與
    系爭土地共同擔保之其他土地，業經本院109年度原訴字第2
    5號判決認定所擔保之債權不存在，並認其他土地之最高限
    額抵押權亦基於從屬性而失所附麗等語，並聲明：如主文第
    1及2項所示。
二、被告未於言詞辯論期日到場，亦未提出任何書狀或陳述供本
    院審酌。
三、本院之判斷：
　㈠原告前揭主張，業據其提出系爭土地所有權狀、地籍圖謄本
    、戶籍謄本、系爭土地登記第一類謄本及地籍異動索引（見
    本院卷第27、29、113、115、117及119頁）在卷可稽，另有
    南投縣埔里地政事務所111年3月10日以埔地一字第11100019
    98號函檢附系爭土地設定系爭最高限額抵押權設定登記之資
    料（含土地登記申請書、土地抵押權設定契約書、土地標示
    清冊、戶籍謄本及印鑑證明，見本院卷第87至107頁）在卷
    可佐。再經本院調閱109年度原訴字第25號民事卷宗，系爭
    確定判決卷內資料與原告所陳互核相符。而被告經合法通知
    ，未於言詞辯論期日到場，亦未提出任何書狀或陳述，依民
    事訴訟法第436條第2項、第280條第1及3項規定，視同自認
    ，堪信原告前揭主張為真實。
　㈡按確認法律關係不存在之訴，如被告主張其法律關係存在時
    ，應由被告負舉證責任。第按稱最高限額抵押權者，謂債務
    人或第三人提供其不動產為擔保，就債權人對債務人一定範
    圍內之不特定債權，在最高限額內設定之抵押權，民法第88
    1條之1第1項定有明文。是最高限額抵押，抵押權成立時，
    可不必先有具體特定之債權存在，如債務人否認抵押權所擔
    保之債權存在時，自應由抵押權人就債權存在之事實負舉證
    之責。本件原告既否認被告與錢國良間有任何買賣之情揆諸
    前揭說明，自應由被告就被告與錢國良間確實存有買賣關係
    之事實負舉證責任。查依南投縣埔里地政事務所提供之最高
    限額抵押權設定登記之資料所示，其中土地抵押權設定契約
    書內第⒆擔保債權種內及範圍，其內容為「擔保債務人對抵
    押權人於98年2月5日所立買賣之契約。」；第設定原因，
    其內容為「權利人因無原住民身分，與義務人為夫妻關係為
    保障計故設定此抵押權」（見本院卷第95頁）。而本院前以
    111年3月1日投簡明民圓111埔簡字第32號函，請被告於文到
    20日內，提出被告與錢國良在98年2月5日所成立買賣契約之
    相關文件，前揭補正函於111年3月7日送達被告，然未見被
    告提出買賣契約相關文件，被告亦未於111年4月14日言詞辯
    論期日到場並提出相關證據。準此，被告既未能提出系爭最
    高限額抵押權所擔保債權之相關文件，以證明被告與錢國良
    間確實存有買賣關係，則原告主張系爭最高限額抵押權所擔
    保之債權（即被告與錢國良於98年2月5日成立之買賣契約）
    不存在，即非無據。
　㈢第按最高限額抵押得約定其所擔保原債權應確定之期日，其
    所擔保之原債權，因擔保債權之範圍變更或因其他事由，致
    原債權不繼續發生而確定，此觀民法第881條之4及第881條
    之2第1項第2款規定自明。本件被告既無法舉證證明系爭最
    高限額抵押權設定登記，於原債權確定期日（即128年2月4
    日）前，被告與錢國良間確有債權存在，且錢國良於109年2
    月28日死亡後，即無可能與被告再成立新擔保債權，則原告
    訴請確認系爭抵押權所擔保債權不存在，自屬有據。
　㈣末按抵押權為擔保物權，具有從屬性，倘無所擔保之債權存
    在，抵押權即無由成立，自應許抵押人請求塗銷該抵押權之
    設定登記（最高法院84年度台上字第167號判決意旨參照)。
    系爭最高限額抵押權所擔保債權不存在，業如前述，依抵押
    權之從屬性，系爭最高限額抵押權亦無由成立，原告訴請被
    告塗銷系爭最高限額抵押權，亦屬有據。
四、據上論結，系爭最高限額抵押權所擔保之債權500萬元並不
    存在，原告訴請確認系爭最高限額抵押權及擔保之債權不存
    在，並請求被告塗銷系爭最高限額抵押權之登記，為有理由
    ，應予准許。
五、本件依民事訴訟法第427條第1項規定，適用簡易訴訟程序，
    本院就被告敗訴部分，本應依同法第389條第1項第3款規定
    ，依職權宣告假執行。惟命債務人為一定之意思表示之判決
    確定或其他與確定判決有同一效力之執行名義成立者，視為
    自其確定或成立時，債務人已為意思表示，為強制執行法第
    130條第1項所明定。故命債務人為一定意思表示之判決，於
    判決確定時，視為已為意思表示，無待於執行，更無於判決
    確定前為假執行之餘地（最高法院106年度台抗字第1326號
    裁定要旨參照），爰就主文第2項認無宣告假執行之必要。
六、本件事證業臻明確，原告其餘主張、攻擊防禦方法及證據資
    料，經本院審酌後認均不足以影響本件判決之結果，爰不逐
    一論列。
七、訴訟費用負擔之依據：民事訴訟法第78條。    
中　　華　　民　　國　　111 　年　　4 　　月　　29　　日
                  埔里簡易庭  法  官  林彥宇
附表：（金額：新臺幣）
編號 項目 內容 1 供設定最高限額抵押權之不動產 南投縣○○鄉○○段0000地號土地 2 不動產所有權人及設定權利範圍 林中桂；1分之1 3 收件年期及字號 98年埔資字第016530號 4 登記日期 98年2月10日 5 抵押權人 許麗蓉 6 清償日期 依照各個契約約定 7 擔保債權總金額 500萬元 8 債務人及債權額比例 錢國良；全部 
以上為正本係照原本作成。
如不服本判決，應於送達後20日內，向本院提出上訴狀並表明上
訴理由，如於本判決宣示後送達前提起上訴者，應於判決送達後
20日內補提上訴理由書（須附繕本）；並向本院繳足上訴裁判費
（如委任律師提起上訴，請注意民事訴訟法施行法第9條規定）
。
中　　華　　民　　國　　111 　年　　4 　　月　　29　　日
                              書記官  藍建文